【裁判字號】    89,上更(一),74
【裁判日期】    900313
【裁判案由】    侵權行為損害賠償
【裁判全文】
臺灣高等法院臺南分院民事判決  八十九年度上更(一)字第七四號   Ｋ
      上  訴  人  甲      ○
      被  上訴人  乙  ○  ○
      訴訟代理人  吳  保  仁  律師
右當事人間請求侵權行為損害賠償事件，上訴人對於中華民國八十七年九月三日臺灣
雲林地方法院第一審判決（八十六年度訴字第五四五號）提起上訴，經最高法院發回
更審，本院判決如左：
    主    文
上訴駁回。
第一、二審（除確定部分外）訴訟費用及發回前第三審訴訟費用均由上訴人負擔。
    事    實
甲、上訴人方面：
一、聲明：求為判決：（一）原判決廢棄。（二）被上訴人應給付上訴人新台幣（下
    同）玖拾玖萬陸仟壹佰貳拾捌元及自民國八十六年十一月十六日起至清償日止，
    按週年利率百分之五計算之利息。（三）第一、二審訴訟費用由被上訴人負擔。
二、陳述：除與第一審及發回前第二審判決記載相同者，予以引用外，另補稱略以：
（一）上訴人所有坐落雲林縣土庫鎮○○○段一九三號土地上，門牌號碼雲林縣土庫
      鎮○○路五一之三號（上訴人於原審起訴狀原載系爭房屋地址為同鎮○○路三
      三之三號，本件發回前第一、二、三審及鑑定時，上訴人均未更正地址，至本
      件發回於本院行準備程序時，經被上訴人提出質疑，上訴人始於九十年二月九
      日之準備程序更正系爭房屋之地址）房屋與被上訴人申請建築執照興建同基地
      之房屋相毗鄰，被上訴人於建築期間因挖掘地基致上訴人所有房屋出現裂痕、
      毀損，提出照片八張，雲林縣土庫鎮調解委員會通知書等件為證，並經證人張
      坤明、張春永、張黃月桃等人於原審證述在卷，且經原審勘驗現場查明，並委
      請台灣省建築師公會雲林辦事處鑑定無誤，有鑑定報告書在卷可證，故上訴人
      受有損害之事實甚明。
（二）被上訴人建築之房屋完成建築取得使用執照時（門牌土庫鎮○○路四十四之二
      號，使用執照發給日期係八十五年五月十七日），其基地原係許添丁與上訴人
      及訴外人王水金等九人共有，被上訴人乙○○並非共有人，其建築系爭房屋使
      用許添丁與他人共有之土地顯係得其父親許添丁之同意，查共有土地若共有人
      之一欲申請建造執照須得其他他共有人全體同意始得申請建造執照，此觀台灣
      省建築管理規則第十一條規定自明。被上訴人所建築之房屋基地既係其父親許
      添丁與上訴人及其餘訴外人所共有，共有人且已同意許添丁之子三人建築二棟
      樓房，而上訴人被毀損之房屋又已建築多年，顯見各共有人間早已就系爭共有
      土地有分管之約定，此亦可由共有人間嗣後係以和解方式分割系爭共有土地佐
      證，則上訴人與訴外人許添丁間就系爭共有土地於被上訴人建築房屋時係處於
      共有分管人之地位，共有土地分管人間仍有相鄰關係類推適用之餘地，而被上
      訴人與許添丁間則係土地使用權人關係，依上開說明上訴人與被上訴人乙○○
      間自有民法相鄰關係之適用。
（三）本件上訴人所有系爭房屋之裂痕毀損係因被上訴人及訴外人許財福等土地使用
      權人建築房屋時基礎施工時所致已見前述，依民法第一百八十四條第一、二項
      規定，被上訴人即受推定就上訴人房屋之毀損具有過失，本件被上訴人既係土
      地使用權人，依民法第七百九十四條規定，於挖掘土地或建築房屋時負有防免
      鄰地所有人工作物受損害之義務，則其委由傳生營造有限公司（以下簡稱傳生
      公司）代為建築房屋挖掘地基作基礎工程時，就傳生公司之過失或不適當履行
      仍應負責無從解免其義務，則被上訴人就上訴人所有系爭房屋所受損害應負侵
      權行為責任，原審判決認被上訴人對上訴人之損害不應負責即非有理。
（四）自陳其本人本職係務農，農閒時買些雞來殺再拿去巿場賣已有三十年，系爭房
      子平時由其兒子、孫子共五人居住，其本人也是幾乎每日都有過去，在那裡從
      事殺雞，每週平均約殺雞三至四日。在八十四年八月間被上訴人房屋蓋到二樓
      時就發現系爭房子受損，已對傳生公司提起損害賠償訴訟並得到勝訴判決，提
      出台灣雲林地方法院八十八年度訴字第四０七號判決影本為證。對被上訴人提
      出之時效抗辯，答稱於八十五年一月十六日曾提出調解申請二次，均調解不成
      立，所以八十六年十一月才提起本件訴訟。
三、證據：援用第一審及發回前歷審所提證據，另提出台灣雲林地方法院八十八年度
    訴字第四０七號判決影本一件。
乙、被上訴人方面：
一、聲明：求為判決：
（一）上訴駁回。（二）訴訟費用由上訴人負擔。（三）如受不利判決願供擔保，請
      准免宣告假執行。
二、陳述：除與第一審及發回前第二審判決記載相同者，予以引用外，另補稱略以：
（一）被上訴人之房屋係由傳生公司承攬營造，有傳生公司與被上訴人所立合約書，
      建造執照及使用執照附卷足稽。依民法第一百八十九條規定，承攬人因執行承
      攬事項，不法侵害他人之權利者，定作人不負損害賠償責任。上訴人不依法向
      承包商求償，反向定作人求償並無理由。又系爭房屋之龜裂毀損，係上訴人以
      殺雞、殺鴨為業，大量抽取地下水，地基不穩，造成系爭房屋之龜裂毀損，非
      關被上訴人建屋，係上訴人自己之行為所致，與被上訴人無涉，自無負損害賠
      償之責。另本件原雲林縣建築師公會之鑑定不明，且損害情形鑑定不實。原鑑
      定結果，認毀損嚴重，已不能修補需重建，但查系爭建物於八十八年九月二十
      一日歷經九二一大地震，仍然絲毫未損，絕無原鑑定所稱不能修補情事。
（二）退而言之，若被上訴人應負侵權之責，惟上訴人之請求權時效亦已消滅：被上
      訴人新建之樓房係於八十四年三月一日交由傳生公司承建並開挖地基，證人即
      傳生公司負責人張火生證稱於八十四年三月十日或十一日左右即挖地基，則上
      訴人房子如有損壞於地基基礎施工時，即會損壞（地坪及磚牆下陷傾斜），上
      訴人自陳一向居住在內，當時顯已知受損，其遲至八十六年十一月間始起訴請
      求賠償，顯已逾民法第一百九十七條二年之時效期間，被上訴人拒絕給付。
三、證據：除援用第一審及發回前歷審所提證據外，補提使用執照申請書影本一件；
    聲請訊問證人張火生、林忠乎、張萬騫；請求重新鑑定損害。
    理     由
一、本件上訴人主張：被上訴人於八十四年十一月間，在上訴人與訴外人許添丁共有
    坐落雲林縣土庫鎮○○○段一九三號土地上，訴外人許添丁分管之位置上（其後
    由許添丁分割取得為同段一九三－六號面積○‧○六二三公頃）建築房屋。上訴
    人所有同土地上建物之門牌號碼雲林縣土庫鎮○○路五一－三號房屋與其毗鄰，
    在被上訴人長期建築期間，因挖地基及建築時未作防護設施，致上訴人之房屋受
    損計六十二坪，修復房屋每坪須支出一萬七千元，合計一百一十萬元，屋內裝璜
    有二十坪，以每坪六千元計算，合計十二萬元，搬運廢物車資十五台，以每台一
    千五百元計算為二萬三千元，總計為一百二十五萬三千元。此項損失為被上訴人
    過失所致，爰本於侵權行為法則，求為判決命被上訴人如數給付並加付法定遲延
    利息之判決（按第一審駁回上訴人之請求，上訴人提起上訴後，本院前審改判命
    被上訴人給付九十九萬六千一百二十八元本息，並駁回上訴人其餘之上訴後，上
    訴人就其敗訴部分，未據聲明不服，已告確定，是本院審究者，僅為被上訴人於
    第一審敗訴尚未確定部分，併予敘明）。
二、被上訴人則以：系爭房屋係由伊及訴外人許財福、許哲榮三人所申請建造，建築
    工程係委由訴外人傳生公司承攬施工，僅部分磚牆工作由被上訴人施作，系爭土
    地僅訴外人許添丁係共有人而已，被上訴人所有房屋建築時，房屋基地係許添丁
    與上訴人等所共有，並無民法相鄰關係之適用。又房屋基礎工程既由傳生公司承
    攬施工，定作人又無指示行為，自不負定作人責任，被上訴人自不負損害賠償之
    責；退而言之，若被上訴人應負侵權之責，因被上訴人於八十四年三月一日交由
    傳生公司承建並開挖地基施工時，即損壞上訴人房屋，上訴人一向居住在內，當
    時已知受損，其遲至八十六年十一月間始起訴請求賠償，顯已逾民法第一百九十
    七條二年之時效期間，上訴人之請求權時效亦已消滅，被上訴人拒絕給付等語，
    資為抗辯。
三、本件上訴人主張其所有坐落雲林縣土庫鎮○○○段一九三號土地上，門牌號碼雲
    林縣土庫鎮○○路五一之三號房屋，與被上訴人申請建築執興建，同上地號之房
    屋相毗鄰，被上訴人在建築房屋期間，因挖地基致其所有系爭房屋出現裂痕、毀
    損之事實，業據上訴人提出照片八張、雲林縣土庫鎮調解委員會通知書等件為証
    ，並經証人張坤明、張春永、張黃月桃等人於原審証述甚詳（原審卷第四十四頁
    反面、六十二頁正反面），且經原審勘驗現場查明，並委請台灣省建築師公會雲
    林辦事處鑑定無誤，有鑑定報告書一件附卷可佐。查證人張黃月桃時常至上訴人
    宅第購雞，熟知上訴人所有系爭房屋之現狀，其所證述上訴人房屋於被上訴人等
    建造房屋之前並無裂痕被上訴人建屋後始生裂痕乙節自屬可採。即前開建築師公
    會之兩位專業建築師親自現場查看後，亦認定系爭房屋之傾斜、地坪磚牆下陷之
    原因，其中之一乃係因隔鄰於基礎施工時導致標的物基礎下方土壤流失，以致損
    壞之產生，此有報告書附卷可按。是上訴人此部分主張，堪信為真實。
四、惟按「因侵權行為所生之損害賠償請求權，自請求權人知有損害及賠償義務人時
    起，二年間不行使而消滅」民法第一百九十七條第一項定有明文。被上訴人主張
    本件上訴人之房屋損害發生時係在八十四年三月十日或十一日其所建房子地基開
    挖時，上訴人當時已知由被上訴人起造，由傳生公司負責施工建造，上訴人遲至
    八十六年十一月五日始提起本件之訴，已逾二年，其時效已完成等語。查證人即
    傳生公司負責人張文生到庭結證稱：被上訴人有委託我在系爭基地處蓋房子，在
    八十四年三月一日受託，同年三月九日簽約，地基施工一日就夠，大約在同年三
    月十日或十一日完成地基等語，並有被上訴人提出使用執照申請書影本其上載明
    開工日期為八十四年三月九日附卷可憑（見本院更字卷第五七、七六頁）。查上
    訴人之房子損壞情形係地坪及磚牆下陷傾斜有裂痕，由照片及鑑定報告所示，其
    損壞情形應屬明顯，而上訴人自陳幾乎每日都有去該房子，每週在該處殺雞約三
    、四日，則房子之損壞，上訴人應即時可知，且被上訴人係其共有人之子並在共
    有地蓋房子，則上訴人亦早已明知賠償義務人為何人。又鄰地挖地基如無適當防
    謢設施，鄰地必有龜裂及損壞，為公眾週知之事實，故系爭房子之損壞顯係在被
    上訴人於其房子緊鄰處挖地基時發生，而本件被上訴人新建房子之地基係在八十
    四年三月十日或十一日完成，已如上述，且上訴人亦自認「在八十四年八月間被
    上訴人的房屋蓋到二樓時我就發現系爭房子受損」（見本院更字卷第八二頁），
    距上訴人於原審提起本件之訴之八十六年十一月五日（見原審卷第三頁），已逾
    二年之時效期間。上訴人雖主張曾為本件損害賠償於八十五年一月間申請調解二
    次，但調解不成立，所以才在八十六年十一月間提起本件之訴（見本院更字卷第
    八四頁），並提出當時之調解通知佐證（原審卷第廿三、廿四頁）。然依民法第
    一百三十三條規定仍不能中斷時效之進行。
五、再按時效完成後，債務人得拒絕給付，復為民法第一百四十四條第一項所明定，
    被上訴人亦主張時效抗辯，拒絕給付，從而上訴人本件請求，於法尚有未合，其
    訴應予駁回。原審以上訴人之房屋損壞多集中在鄰接被上訴人建屋處所附近，且
    地坪及磚牆均有下陷、傾斜現象，認係由於施工不當所造成，係屬承攬人因執行
    攬事項所造成之損害；而原告即上訴人又未證明被告即被上訴人於定作或指示有
    何過失致造成上開損害，依民法第一百八十九條規定，定作人不負損害賠償責任
    為由，駁回上訴人在原審之訴，經查原審判決之理由雖有不同，但結果並無二致
    ，自仍應以上訴人之上訴為無理由，爰予駁回。本件事證已臻明確，兩造其餘攻
    擊防禦方法及證據資料，核與本件判決結果不生影響，不予一一論述，併予敘明
    。
六、據上論結，本件上訴為無理由，依民事訴訟法第四百四十九條第二項、第七十八
    條，判決如主文。
中      華      民      國    九十      年      三      月      十三    日
                                    臺灣高等法院臺南分院民事第三庭
~B1審判長法官  林    輝    雄
~B2      法官  丁    振    昌
~B3      法官  王    明    宏
右為正本係照原本作成。
不得上訴。
中      華      民      國    九十      年      三      月      十五    日
~B法院書記官  侯    瑞    富


司法院資訊處製作；財團法人民間司法改革基金會備份。
